ACORDAO-COMPLETO-2427325

ACÓRDÃO 1729/2021 ATA 3/2021 - SEGUNDA CÂMARA

Vistos, relatados e discutidos estes autos de Tomada de Contas Especial instaurada pelo Fundo Nacional de Saúde - FNS, em razão de irregularidades, ocorridas no período de março de 2013 a julho de 2014,  na gestão do montante total de R$ 98.345,44 referente a recursos do Sistema Único de Saúde - SUS destinados à execução do Programa Farmácia Popular do Brasil - Aqui Tem Farmácia Popular (PFPB) pela Drogaria e Perfumaria Ladinho e Filhos Ltda.
	ACORDAM os Ministros do Tribunal de Contas da União, reunidos em sessão da 2ª Câmara, ante as razões expostas pelo Relator, em:
	9.1. excluir o Sr. Geraldo Magela Batista do rol de responsáveis desta Tomada de Contas Especial; 
9.2. com fundamento nos arts. 1º, inciso I, 16, inciso III, alíneas b e c, 19, caput, e 23, inciso III, da Lei 8.443/1992, julgar irregulares as contas da Drogaria e Perfumaria Ladinho e Filhos Ltda. e de sua sócia administradora, a Sra. Maria Graciola de Melo Batista, condenando-as, solidariamente, ao pagamento das quantias a seguir indicadas, acrescidas da atualização monetária e dos juros de mora, calculados a partir das datas especificadas até a efetiva quitação, fixando-lhes o prazo de 15 (quinze) dias, a contar do recebimento da notificação, para que comprovem, perante o Tribunal (art. 214, inciso III, alínea a, do Regimento Interno/TCU) , o recolhimento da dívida ao Fundo Nacional de Saúde, nos termos da legislação em vigor: 
	VALOR ORIGINAL (R$) 
	DATA DA OCORRÊNCIA

	1.400,39
	14/03/2013

	440,23
	08/04/2013

	68,54
	16/04/2013

	3.113,23
	31/05/2013

	6.767,82
	04/06/2013

	16,78
	04/06/2013

	3.945,74
	01/07/2013

	4.217,51
	02/07/2013

	14.323,56
	29/07/2013

	23,98
	29/07/2013

	15.314,78
	30/08/2013

	3.997,61
	01/10/2013

	7.665,64
	02/10/2013

	972,60
	12/11/2013

	1.488,92
	06/12/2013

	1.089,48
	30/12/2013

	2.358,07
	07/02/2014

	8.646,09
	28/02/2014

	3.520,14
	28/02/2014

	8.119,75
	16/04/2014

	8.030,70
	12/05/2014

	2.388,28
	30/05/2014

	284,13
	07/07/2014

	151,47
	08/07/2014

9.3. aplicar, individualmente, à Drogaria e Perfumaria Ladinho e Filhos Ltda. e a sua sócia administradora, Sra. Maria Graciola de Melo Batista, a multa prevista nos arts. 19, caput, e 57 da Lei 8.443/1992, no valor de R$ 14.000,00 (quatorze mil reais) , fixando-lhes o prazo de 15 (quinze) dias, a contar da notificação, para que comprovem, perante o Tribunal (art. 214, inciso III, alínea a, do Regimento Interno/TCU) , o recolhimento da dívida ao Tesouro Nacional, atualizada monetariamente desde a data do presente Acórdão até a do efetivo recolhimento, se for paga após o vencimento, na forma da legislação em vigor;
9.4. autorizar, caso requerido, nos termos do art. 26 da Lei 8.443/1992, o parcelamento das dívidas em até 36 (trinta e seis) parcelas mensais e sucessivas, sobre as quais incidirão os correspondentes acréscimos legais (débito: atualização monetária e juros; multa: atualização monetária) , esclarecendo às responsáveis que a falta de pagamento de qualquer parcela importará no vencimento antecipado do saldo devedor (art. 217, § 2º, inciso II, do Regimento Interno/TCU) , sem prejuízo das demais medidas legais; 
9.5. autorizar, desde logo, a cobrança judicial das dívidas a que se referem os subitens 9.2.e 9.3 deste Acórdão, caso não atendidas as notificações, nos termos do art. 28, inciso II, da Lei 8.443/1992;
9.6. com fundamento no § 3º do art. 16 da Lei 8.443/1992 e no § 7º do art. 209 do Regimento Interno/TCU, remeter cópia deste Acórdão à Procuradoria da República no Estado de Minas Gerais, para a adoção das medidas de sua alçada, bem como ao Fundo Nacional de Saúde, para ciência.

Tomada de Contas Especial instaurada pelo Fundo Nacional de Saúde em razão de irregularidades na execução do Programa Farmácia Popular do Brasil  Aqui Tem Farmácia Popular (PFPB).

Segunda Câmara

Fundo Nacional de Saúde - FNS.

3. Responsáveis: Drogaria e Perfumaria Ladinho e Filhos Ltda. (14.458.215/0001-65); Geraldo Magela Batista (XXX.815.286-XX); e Maria Graciola de Melo Batista (XXX.560.396-XX).

13.1. Ministros presentes: Augusto Nardes (na Presidência), Aroldo Cedraz e Raimundo Carreiro.
13.2. Ministro-Substituto convocado: Marcos Bemquerer Costa (Relator).

MARCOS BEMQUERER

Trata-se da Tomada de Contas Especial instaurada pelo Fundo Nacional de Saúde - FNS, tendo originalmente como responsáveis a empresa Drogaria e Perfumaria Ladinho e Filhos Ltda., solidariamente com a Sra. Maria Graciola de Melo Batista e o Sr. Geraldo Magela Batista, em razão de irregularidades na gestão dos recursos do Sistema Único de Saúde - SUS, no período de março de 2013 a julho de 2014, no âmbito do Programa Farmácia Popular do Brasil - Aqui Tem Farmácia Popular (PFPB) . 
2.	A seguir, transcrevo, com os ajustes de forma pertinentes, excerto da instrução elaborada no âmbito da Secex/TCE (peça 43) que contou com a anuência de seu corpo diretivo (peças 44 e 45) , em que constam o histórico processual e a análise do mérito da matéria tratada nestes autos: 
"HISTÓRICO
Programa Farmácia Popular do Brasil
2. O Programa Farmácia Popular do Brasil - PFPB foi criado pela Lei 10.858, de 13/4/2004, e regulamentado pelo Decreto 5.090, de 20/5/2004, com o objetivo de oferecer à população o acesso a medicamentos considerados essenciais, cumprindo, dessa forma, uma das principais diretrizes da Política Nacional de Assistência Farmacêutica.
3. O PFPB inicialmente funcionava por meio de parceria com governos estaduais, prefeituras municipais e instituições públicas, para o atendimento de projetos de implantação e manutenção de unidades próprias, sob responsabilidade da Fundação Oswaldo Cruz (FIOCRUZ) . 
4. Em 2006, por meio da Portaria n° 491, o Ministério da Saúde - MS expandiu o Programa para utilizar a rede já instalada do comércio varejista de produtos farmacêuticos, o qual recebeu o nome de 'Aqui Tem Farmácia Popular'.  
5. As farmácias e drogarias privadas que aderem ao programa fornecem aos cidadãos, de forma gratuita, medicamentos para o tratamento de hipertensão, diabetes e asma. Além destes, são disponibilizados, com até 90% de desconto, medicamentos para rinite, dislipidemia, doença de Parkinson, osteoporose, glaucoma, anticoncepcionais e fraldas geriátricas. Para cada venda realizada, o MS reembolsa o comerciante de acordo com tabela de referência de preços de medicamentos elaborada e disponibilizada no seu sítio eletrônico: http://portalms.saude.gov.br/acoes-e-programas/farmacia-popular/legislacao.
6. Em 2017, a Comissão Intergestores Tripartite (CIT) decidiu extinguir a rede própria do programa, passando o 'Aqui Tem Farmácia Popular' a ser o único meio de se obter medicamentos no âmbito do PFPB. 
7. A adesão ao programa pelos estabelecimentos da rede privada de comércio farmacêutico faz-se pela entrega de determinados documentos ao Ministério da Saúde, que, após verificar a sua regularidade, autoriza a dispensação de medicamentos subsidiados pelo Programa, fornecendo um login e uma senha de acesso ao sistema eletrônico de autorizações.
8. O cidadão que deseja adquirir medicamentos subsidiados pela União deve dirigir-se a uma farmácia ou drogaria credenciada, portando documento de identificação que contenha o CPF e receita médica. 
9. Com a apresentação dos referidos documentos, o comerciante credenciado deve, no momento da transação, acessar o sistema eletrônico de autorização do Ministério da Saúde e inserir, dentre outros dados, o nome do paciente, o seu número de CPF, o nome do medicamento prescrito, a quantidade prescrita, o CRM do médico e a data de expedição da receita e o código de barras (EAN) do medicamento que será dispensado.
10. Após a inserção dos referidos dados no sistema informatizado, este calcula automaticamente o valor que será pago pelo Fundo Nacional da Saúde e o valor remanescente, que, se existir, deverá ser pago pelo cliente, no momento da compra. O registro das informações acima indicadas no sistema eletrônico e a geração da Autorização para Dispensação do Medicamento - ADM bastam para que, no mês seguinte, os valores das vendas de medicamentos subsidiados pela União sejam depositados na conta da empresa conveniada.
11. A participação no Programa Farmácia Popular do Brasil - PFPB se dá por meio de adesão, de forma que as farmácias e drogarias que pretendem participar devem atender aos critérios previstos nas Portarias que o regulamentam. A participação não constitui uma obrigatoriedade aos estabelecimentos farmacêuticos, mas sim uma manifestação de vontade, com celebração de convênio entre o estabelecimento e o Ministério da Saúde. As normas instituidoras do PFPB são de consulta pública e devem ser cumpridas pelos estabelecimentos que desejem dele participar, devendo, inclusive, atestar estar cientes de todo o conteúdo e exigências previstas, mediante apresentação de requerimento e assinatura de termo de adesão. 
12. Para atestar a veracidade e legalidade das dispensações realizadas é necessário armazenar e manter, por um prazo de 5 (cinco anos) , as notas fiscais de aquisição dos medicamentos e/ou correlatos do Programa junto aos fornecedores, os cupons fiscais de venda, os cupons vinculados assinados pelos clientes e as respectivas receitas médicas.  
13. Sem que sejam apresentadas as notas fiscais que comprovem a aquisição dos medicamentos que foram registrados no sistema como tendo sido dispensados não é possível atestar sua existência e que ele tenha sido de fato entregue ao beneficiário do Programa, o que possibilita a ocorrência da fraude denominada 'venda fantasma', simulação de venda que visa gerar o pagamento indevido pelo Ministério da Saúde. Dessa forma, para comprovar que a venda efetivamente ocorreu, deve-se haver prova da existência prévia, em estoque, dos medicamentos vendidos, não podendo, inclusive, apresentar nota fiscal de aquisição de medicamentos com código de barras (EAN) diferente do informado no momento da venda.
Auditoria do Denasus e Instauração da TCE
14. A presente TCE originou-se de constatações do Departamento Nacional de Auditoria do SUS (Denasus) em auditoria realizada entre setembro de 2016 e janeiro de 2017, com a finalidade de avaliar a execução do Programa Farmácia Popular do Brasil junto à estabelecimento comercial Drogaria e Perfumaria Ladinho e Filhos Ltda., abrangendo o período de março de 2013 a julho de 2014, com foco no cumprimento das normas estabelecidas pela Portaria GM/MS nº 971/2012, vigente de 15/5/2012 a 27/1/2016, que dispõe sobre o Programa Farmácia Popular do Brasil.
15. De acordo com o Relatório de Auditoria nº 17039 do Denasus e seus anexos (peça 5) , foram constatadas irregularidades que representavam R$ 98.345,44, em valores históricos. 
16. Foram constatadas, no referido Relatório, as seguintes irregularidades:
Falta e/ou falha na documentação comprobatória de dispensações de medicamentos do Programa Farmácia Popular do Brasil, caracterizada por:
	a) registro de dispensação de medicamentos sem notas fiscais que comprovem a aquisição, contrariando o disposto nos arts. 23, 39 e 40 da Portaria GM/MS nº 971/2012, vigente de 15/5/2012 a 27/1/2016. Evidência: constatações 453161 e 453162 (peça 5, p. 6-8) ; e
	b) registro de dispensação de medicamentos em nome de pessoas falecidas, contrariando o disposto nos arts. 21 e 23 da Portaria GM/MS nº 971/2012, vigente de 15/5/2012 a 27/1/2016. Evidência: constatação 453163 (peça 5, p. 8-9) ;
17. O detalhamento do débito apurado pelo Denasus consta da peça 5, p. 10-21. 
18. Diante das constatações o Denasus deu oportunidade de defesa aos responsáveis, em obediência aos princípios constitucionais que asseguram o direito ao contraditório e à ampla defesa, como demonstram as notificações expedidas em 9/11/2016 e 31/1/2017 (peça 9, 11, 13 e 15) . Conforme cita o Relatório de Auditoria nº 17039, os responsáveis não apresentaram justificativa. 
19. Superada a fase de defesa administrativa, foram emitidas notificações de cobrança pela Secretaria Executiva do FNS aos responsáveis, em ofícios emitidos em 11/5/2017 (peça 17, 19 e 21) . Constam dos autos os avisos que comprovam o recebimento das comunicações (peça 10, 12, 14, 16, 18, 20 e 21) .
20. Assim, o motivo que levou à instauração da presente Tomada de Contas Especial está materializado por prejuízo causado pelo estabelecimento comercial Drogaria e Perfumaria Ladinho e Filhos Ltda. ao Programa Farmácia Popular do Brasil, no valor histórico de R$ 98.345,44, no período de março de 2013 a julho de 2014, tendo em vista irregularidades que contrariaram as normas vigentes à época, especialmente a Portaria GM/MS nº 971/2012, vigente de 15/5/2012 a 27/1/2016, frente às constatações apontadas no Relatório de Auditoria nº 17039 do Denasus (peça 5) e consolidadas na Matriz de Responsabilização acostada pelo órgão instaurador (peça 25) .
21. Com base no Relatório de Auditoria do Denasus e com fundamento na IN/TCU 71/2012, alterada pela IN/TCU 76/2016 e DN/TCU 155/2016, o Fundo Nacional de Saúde autorizou a instauração de Tomada de Contas Especial (peça 1-2) .
22. O Relatório Completo do Tomador de Contas Especial nº 81/2018 (peça 26) registra a apuração de fatos, a quantificação do dano, bem como a identificação dos responsáveis, nos termos do art. 2º da IN TCU 71/2012.
23. Registra, ainda, que foi dada oportunidade de defesa aos responsáveis, conforme as notificações relacionadas no item 'V' do relatório do tomador, expedidas visando a regularização das contas e o ressarcimento do dano (peça 26, p. 9-10) . Conforme item 'VI' do mesmo relatório, os responsáveis apresentaram justificativas após a emissão do Relatório de Auditoria, as quais, no entanto não logrou afastar as irregularidades (peça 23) . 
24. O Tomador de Contas Especial, em seu Relatório nº 81/2018 (peça 26, p. 12-13) , chegou às mesmas conclusões quanto às irregularidades apuradas pelo Denasus no Relatório de Auditoria nº 17039 (peça 5) . 
25. Por fim, o tomador de contas concluiu pela responsabilização do estabelecimento comercial Drogaria e Perfumaria Ladinho e Filhos Ltda. solidariamente com a Sra. Maria Graciola de Melo Batista e o Sr. Geraldo Magela Batista, quantificando o débito no valor de R$ 149.954,16, atualizado em 23/10/2018 (peça 26, p. 2) . A inscrição em conta de responsabilidade, no SIAFI, foi efetuada mediante a Nota de Lançamento de Sistema nº 2018NS043502, de 23/10/2018 (peça 24) .
26. Uma vez concluída a TCE no âmbito do Fundo Nacional de Saúde, esta foi remetida ao Ministério da Transparência e Controladoria-Geral da União, o qual emitiu o Relatório de Auditoria nº 1977 (peça 28) , que anuiu com as conclusões do Relatório de Auditoria nº 17039 do Denasus (peça 5) e Relatório de Tomada de Contas Especial nº 81/2018 (peça 26) . 
27. Diante disso, a Secretaria de Controle Interno certificou a irregularidade das contas (peça 29) , acompanhado do parecer do dirigente do órgão de controle interno (peça 30) , tendo o Ministro de Estado da Saúde, Sr. Luiz Henrique Mandetta, registrado o conhecimento das conclusões daquele órgão de controle interno (peça 31) . 
28. Autuada no TCU em 21/1/2020, foi realizada Instrução Preliminar com proposta de citação (peça 33) do estabelecimento comercial Drogaria e Perfumaria Ladinho e Filhos Ltda. (CNPJ 14.458.215/0001-65) e da Sra. Maria Graciola de Melo Batista (CPF XXX.560.396-XX) , proposta essa que obteve parecer favorável da Subunidade (peça 34) e da Unidade (peça 35) . 
29. Os responsáveis foram citados por meio dos ofícios:
	a) estabelecimento comercial Drogaria e Perfumaria Ladinho e Filhos Ltda.: 17213/2020 (peça 38) , tendo tomado ciência no dia 11/5/2020, conforme atesta o AR constante da peça 40;
	b) Sra. Maria Graciola de Melo Batista: 17216/2020 (peça 39) , tendo tomado ciência no dia 20/5/2020, conforme atesta o AR constante da peça 41.
30. Apesar de os responsáveis terem sido devidamente citados, não atenderam à citação e não se manifestaram quanto às irregularidades verificadas.
31. No dia 9/7/2020 foi juntado despacho de conclusão das comunicações processuais, informando que as providências inerentes às comunicações processuais foram concluídas com validade da ciência dos responsáveis (peça 42) .
ANÁLISE DOS PRESSUPOSTOS DE PROCEDIBILIDADE DA IN/TCU 71/2012
Prejuízo ao Contraditório e Ampla Defesa
32. Verifica-se que não há prejuízo ao contraditório e à ampla defesa, uma vez que não houve o transcurso de mais de dez anos desde o fato gerador sem que tenha havido a notificação dos responsáveis pela autoridade administrativa federal competente (art. 6º, inciso II, c/c art. 19 da IN/TCU 71/2012, modificada pela IN/TCU 76/2016) , pois os recursos transferidos e as despesas impugnadas referem-se aos exercícios de março de 2013 a julho de 2014, e os responsáveis foram notificados sobre as irregularidades pela autoridade administrativa competente em 9/11/2016 e 31/1/2017 (peça 9, 11, 13 e 15) , fato também verificado pelo tomador de contas no item 'VI' do Relatório de Tomada de Contas Especial nº 81/2018 (peça 26) .
Valor de Constituição da TCE
33. Verifica-se, também, que o valor atualizado do débito apurado (sem juros) em 1/1/2017 é de R$ 132.449,93, portanto superior ao limite mínimo de R$ 100.000,00, na forma estabelecida conforme os arts. 6º, inciso I, e 19 da IN/TCU 71/2012, modificada pela IN/TCU 76/2016.
VERIFICAÇÃO DA EXISTÊNCIA DE OUTROS DÉBITOS
34. Em atenção ao comando contido no item 9.4 do Acórdão 1772/2017-TCU-Plenário, de relatoria do Exmo. Ministro-Substituto Augusto Sherman Cavalcanti, e em atendimento ao disposto no art. 6º, § 1º, da Instrução Normativa TCU 71/2012, informa-se que não foi constatada a existência de outros débitos imputáveis aos responsáveis arrolados nestes autos em demais processos em tramitação no Tribunal. 
EXAME TÉCNICO
Esgotamento da via administrativa do Ministério da Saúde para ressarcimento do dano
35. Preliminarmente, oportuno consignar que, nos termos do art. 23, § 1º, do Decreto 7.827/2012, que regulamenta a Lei Complementar 141/2012, e item 9.3.5.2 do Acórdão 1072/2017-TCU-Plenário (Relator Min. Bruno Dantas) , foram esgotadas, na via administrativa de controle interno do Ministério da Saúde, as medidas para ressarcimento do dano, conforme notificações aos responsáveis em 11/5/2017 (peça 17, 19 e 21) .
Caracterização das irregularidades geradoras do dano ao erário
36. Extrai-se da situação sintetizada na seção 'histórico' desta instrução que o tomador de contas identificou como ilícito gerador do dano as seguintes irregularidades, o que teria ocasionado um prejuízo de R$ 98.345,44:
36.1. Falta e/ou falha na documentação comprobatória de dispensações de medicamentos do Programa Farmácia Popular do Brasil, caracterizada por
a)  Ocorrência 1: registro de dispensação de medicamentos sem notas fiscais que comprovem a aquisição;
Dispositivos violados: arts. 23, 39 e 40 da Portaria GM/MS nº 971/2012, vigente de 15/5/2012 a 27/1/2016; 
Responsáveis: Drogaria e Perfumaria Ladinho e Filhos Ltda. e Sra. Maria Graciola de Melo Batista, sócia administradora desde 3/2/2012;
Conduta: não apresentar notas fiscais que comprovem a compra e a existência em estoque dos medicamentos dispensados;
Evidência:  Constatações 453161 e 453162 do Relatório de Auditoria nº 17039 do Denasus (peça 5, p. 6-8) ;
b) Ocorrência 2: registro de dispensação de medicamentos em nome de pessoas falecidas;
Dispositivos violados: arts. 21 e 23 da Portaria GM/MS nº 971/2012, vigente de 15/5/2012 a 27/1/2016; 
Responsáveis: Drogaria e Perfumaria Ladinho e Filhos Ltda. e Sra. Maria Graciola de Melo Batista, sócia administradora desde 3/2/2012;
Conduta: realizar a dispensação de medicamentos em nome de pessoas falecidas;
Evidência: Constatação 453163 do Relatório de Auditoria nº 17039 do Denasus (peça 5, p. 8-9) .
37. Ressalte-se que, na lista das ocorrências acima, o Sr. Geraldo Magela Batista foi excluído da relação de responsáveis por não deter poderes de administração no estabelecimento comercial Drogaria e Perfumaria Ladinho e Filhos Ltda., conforme se verifica na base de dados da Receita Federal do Brasil e no Contrato Social (peça 6) . 
38. Conforme discorrido a seguir no tópico desta peça instrutória intitulado 'Responsabilização da Pessoa Física dos Sócios e Dirigentes dos Estabelecimentos Comerciais e Individualização das Condutas', está devidamente caracterizada a responsabilidade de cada pessoa, física e jurídica, incluída na relação de responsáveis desta tomada de contas especial, tendo em vista a natureza jurídica da farmácia ou drogaria, bem como o papel que as pessoas físicas exerciam  à frente do negócio.
Responsabilização da Pessoa Física dos Sócios e Dirigentes dos Estabelecimentos Comerciais e Individualização das Condutas
39. Devido ao caráter convenial conferido à relação entre o poder público e o particular no âmbito do Programa Farmácia Popular do Brasil, Conforme art. 2º das Portarias GM/MS nº 184/2011, 971/2012 e 111/2016, a jurisprudência do TCU tem se solidificado no sentido de que sejam responsabilizados, além da pessoa jurídica, também seus administradores, pessoalmente, a comprovar a regular aplicação dos recursos públicos desse programa submetidos às suas decisões. Nesse diapasão, acerca das irregularidades constatadas na execução do PFPB, julgados recentes do TCU, a exemplo dos Acórdão 3796/2020-TCU-Primeira Câmara (rel. Min. VITAL DO RÊGO) , 2395/2020 - Primeira Câmara (rel. Min. WEDER DE OLIVEIRA) , e 2386/2020 - Primeira Câmara (rel. Min. AUGUSTO SHERMAN) , têm responsabilizado a pessoa jurídica da farmácia/drogaria credenciada em solidariedade com a pessoa física dos seus administradores, não pelo instituto da desconsideração da personalidade jurídica, mas pela obrigação de prestar contas decorrente da natureza convenial da relação jurídica estabelecida. 
40. Sobre o assunto é claro o voto condutor do Acórdão 5259/2018-TCU-Primeira Câmara, rel. Min. VITAL DO RÊGO:
'Com relação à matéria de fato, como bem ressaltou o MPTCU, a norma que instituiu o PFPB (art. 2º, inciso II, da Portaria 184/2011, sucedido pelo art. 2º, inciso II, Portaria 111/2016) atribuiu ao programa, expressamente, a natureza de convênio, por meio do qual é outorgado ao particular (farmácia ou drogaria integrante da rede privada) a gestão de recursos públicos. Assim, ao assumir voluntariamente o múnus público de gestão de recursos do PFPB, o particular se submete à obrigação de prestar contas, conforme disposto no artigo 70, parágrafo único, da Constituição, e, eventual responsabilização em caso mau uso dos recursos geridos, consoante dispõe o artigo 71, inciso II, da CF/1988.
Nesse contexto, compartilho o entendimento do MPTCU, no sentido de que, ao se considerar a gestão de recursos públicos no âmbito de uma pessoa jurídica de direito privado, as decisões das pessoas naturais administradoras dessa pessoa jurídica determinam a destinação a ser dada àqueles recursos públicos. Isso faz com que, além da pessoa jurídica, também seus administradores sejam obrigados, pessoalmente, a comprovar a regular aplicação dos recursos públicos submetidos às suas decisões, a exemplo do que deliberou esta Corte no Acórdão 8969/2016-TCU-Segunda Câmara (Rel. Min. Raimundo Carreiro) .'
41. Dessa forma, nos casos em que o estabelecimento comercial farmacêutico é uma sociedade limitada (Ltda.) , devem ser chamados aos autos a pessoa jurídica em solidariedade com a (s) pessoa (s) física (s) do (s) sócio (s) -administrador (es) , com suas responsabilidades restritas aos períodos de administração. Da mesma forma ocorre nos casos em que o estabelecimento comercial farmacêutico é uma empresa individual de responsabilidade limitada (Eireli) , nos quais devem ser chamados aos autos a pessoa jurídica em solidariedade com a pessoa física do dirigente.
42. O caso concreto tratado nesta TCE envolve o estabelecimento comercial Drogaria e Perfumaria Ladinho e Filhos Ltda. (CNPJ 14.458.215/0001-65) , constituído sob a natureza jurídica de sociedade limitada, devendo assim serem responsabilizados também os seus sócios administradores constantes do quadro societário à época das ocorrências, tratando-se, no caso em tela, apenas da Sra. Maria Graciola de Melo Batista (CPF XXX.560.396-XX) , sócia administradora desde 3/2/2012.
43. Embora o instaurador da TCE tenha responsabilizado também o Sr. Geraldo Magela Batista, ele não foi citado e será proposta sua exclusão da relação processual, haja vista não deter poderes de administração no estabelecimento comercial Drogaria e Perfumaria Ladinho e Filhos Ltda. à época das ocorrências.
44. Considerando os ilícitos acima identificados, a imputação de responsabilidade atende aos pressupostos estabelecidos na jurisprudência desta Corte de Contas. Com efeito, há elementos para individualizar as condutas, o nexo de causalidade entre estas e as irregularidades geradoras do dano e está caracterizada a atuação, no mínimo culposa, dos responsáveis, conforme resumido na matriz de responsabilização anexa a esta instrução e demonstrado na descrição das ocorrências listadas no tópico retro 'Caracterização das Irregularidades Geradoras do Dano ao Erário'.
45. Encontram-se, dessa forma, elementos probatórios nos autos que autorizam a responsabilização do estabelecimento comercial Drogaria e Perfumaria Ladinho e Filhos Ltda. e da Sra. Maria Graciola de Melo Batista, na condição de sócia administradora.  
46. Na seara do Direito Financeiro, é cediço que cabe ao responsável demonstrar, por meio da documentação exigida nos normativos do PFPB, a boa e regular aplicação dos recursos públicos federais geridos no âmbito do referido programa, ainda que tais recursos financeiros lhes tenham sido repassados posteriormente à dispensação dos medicamentos, pois fora feito com base nas informações prestadas pelo estabelecimento comercial farmacêutico à luz das exigências previamente estabelecidas e aceitas pelo ente privado. 
47. Cabia às pessoas aqui responsabilizadas comprovar, por meio de documentos hábeis (notas fiscais de entrada, receitas médicas, cupons vinculados, cupons fiscais etc.) , que as dispensações de medicamentos respeitaram os normativos do programa.
Citações
48. Em cumprimento ao Despacho do Secretário da Secex-TCE (peça 35) , foi promovida a citação dos responsáveis por meio dos ofícios:
	a) estabelecimento comercial Drogaria e Perfumaria Ladinho e Filhos Ltda.: 17213/2020 (peça 38) , tendo tomado ciência no dia 11/5/2020, conforme atesta o AR constante da peça 40;
	b) Sra. Maria Graciola de Melo Batista: 17216/2020 (peça 39) , tendo tomado ciência no dia 20/5/2020, conforme atesta o AR constante da peça 41.
Revelia dos responsáveis
49. Apesar de os responsáveis terem sido devidamente citados, não atenderam à citação e não se manifestaram quanto às irregularidades verificadas.
50. Transcorrido o prazo regimental fixado e mantendo-se inertes os aludidos responsáveis, impõe-se que sejam considerados revéis, dando-se prosseguimento ao processo, de acordo com o art. 12, § 3º, da Lei 8.443/1992.
51. Nos processos do TCU, a revelia não leva à presunção de que seriam verdadeiras todas as imputações levantadas contra os responsáveis, diferentemente do que ocorre no processo civil, em que a revelia do réu opera a presunção da verdade dos fatos narrados pelo autor. Dessa forma, a avaliação da responsabilidade do agente não pode prescindir da prova existente no processo ou para ele carreada.
52. Ao não apresentar defesa, os responsáveis deixaram de produzir prova da regularidade dos atos que praticaram, em afronta às normas que impõem a obrigação legal àqueles que gerem recursos públicos, sempre que demandados pelos órgãos de controle, apresentar os documentos que demonstrem a correta utilização das verbas públicas, a exemplo do contido no art. 93 do Decreto-Lei 200/67: 'Quem quer que utilize dinheiros públicos terá de justificar seu bom e regular emprego na conformidade das leis, regulamentos e normas emanadas das autoridades administrativas competentes.' 
53. Mesmo as alegações de defesa não sendo apresentadas, considerando o princípio da verdade real que rege esta Corte, procurou-se buscar, em eventuais manifestações dos responsáveis na fase interna desta Tomada de Contas Especial, se havia algum argumento que pudesse ser aproveitado a seu favor. 
Culpabilidade
54. No âmbito do TCU, é considerado de boa-fé o responsável que, embora tenha concorrido para o dano ao erário ou outra irregularidade, seguiu as normas pertinentes, os preceitos e os princípios do direito. A análise, portanto, é feita sob o ponto de vista objetivo, sem que seja necessária a comprovação de má-fé (dolo) , mas apenas da ausência de boa-fé objetiva (Acórdão 7936/2018-TCU-Segunda Câmara, rel. Min. Augusto Sherman) .
55. Dessa forma, não é possível atestar a boa-fé dos responsáveis, já que o dano decorreu justamente do descumprimento das normas e princípios do Programa Farmácia Popular do Brasil - PFPB. É possível afirmar que os responsáveis tinham consciência da ilicitude dos atos, haja vista terem assinado termo de adesão no qual requereram a habilitação nas condições estabelecidas pela Portaria que rege o Programa, da qual declararam expressamente estarem cientes de todo o conteúdo e exigências, as quais aceitaram e se comprometeram a cumprir.
Verificação do Prazo de Prescrição da Pretensão Punitiva
56. Observa-se não ter ocorrido a prescrição da pretensão punitiva por parte do TCU que, nos termos do entendimento firmado no Acórdão 1441/2016-TCU-Plenário (Rel. Ministro Benjamin Zymler) , subordina-se ao prazo geral de prescrição indicado no art. 205 do Código Civil, qual seja, dez anos contados a partir da data de ocorrência da irregularidade sancionada, nos termos do art. 189 do Código Civil. As irregularidades discutidas nesta TCE ocorreram nos exercícios de março de 2013 a julho de 2014, bem como houve interrupção do prazo prescricional, em 20/4/2020, em função do ato que determinou as citações (peça 35) , portanto há menos de 10 anos, não restando caracterizada a prescrição da pretensão punitiva.
CONCLUSÃO
57. Diante da revelia do estabelecimento comercial Drogaria e Perfumaria Ladinho e Filhos Ltda. e da Sra. Maria Graciola de Melo Batista, e inexistindo nos autos elementos que permitam concluir pela ocorrência de boa-fé ou de outros excludentes de culpabilidade em sua conduta, propõe-se que suas contas sejam julgadas irregulares e que os responsáveis sejam condenados em débito, bem como aplicada a multa prevista no art. 57 da Lei 8.443/1992.
58. Propõe-se excluir da relação de responsáveis o Sr. Geraldo Magela Batista (CPF XXX.815.286-XX) , por não deter poderes de administração no estabelecimento comercial Drogaria e Perfumaria Ladinho e Filhos Ltda. no período das ocorrências.
59. Por fim, inexistindo nos autos elementos que demonstrem a boa-fé dos responsáveis ou a ocorrência de outros excludentes de culpabilidade, conforme exposto na seção 'Culpabilidade', devem suas contas ser, desde logo, julgadas irregulares, nos termos do art. 202, § 6º, do Regimento Interno/TCU, procedendo-se à sua condenação em débito e à aplicação da multa prevista no art. 57 da Lei 8.443/1992.
PROPOSTA DE ENCAMINHAMENTO
60. Diante do exposto, submetem-se os autos à consideração superior, propondo:
	a) excluir da relação de responsáveis o Sr. Geraldo Magela Batista (CPF XXX.815.286-XX) por não deter poderes de administração no estabelecimento comercial Drogaria e Perfumaria Ladinho e Filhos Ltda. (CNPJ 14.458.215/0001-65) à época das ocorrências; 
	b) considerar revéis, para todos os efeitos, o estabelecimento comercial Drogaria e Perfumaria Ladinho e Filhos Ltda. (CNPJ 14.458.215/0001-65) e a Sra. Maria Graciola de Melo Batista (CPF XXX.560.396-XX) , dando-se prosseguimento ao processo, nos termos do art. 12, § 3º, da Lei 8.443/1992 c/c o art. 202, § 8º, do RI/TCU;
	c) com fundamento nos arts. 1º, inciso I, 16, inciso III, alíneas b e c da Lei 8.443/1992 c/c os arts. 19 e 23, inciso III, da mesma Lei, e com arts. 1º, inciso I, 209, inciso II e III, 210 e 214, inciso III, do Regimento Interno, julgar irregulares as contas do estabelecimento comercial Drogaria e Perfumaria Ladinho e Filhos Ltda. (CNPJ 14.458.215/0001-65) , e da Sra. Maria Graciola de Melo Batista (CPF XXX.560.396-XX) , e condená-los, solidariamente, ao pagamento das quantias a seguir especificadas, com a fixação do prazo de quinze dias, a contar das notificações, para comprovarem, perante o Tribunal (art. 214, inciso III, alínea a, do Regimento Interno) , o recolhimento das dívidas aos cofres do Fundo Nacional de Saúde, atualizadas monetariamente e acrescidas dos juros de mora, calculados a partir das datas discriminadas, até a data dos recolhimentos, na forma prevista na legislação em vigor, abatendo-se, na oportunidade, os valores já ressarcidos:
	DATA DA OCORRÊNCIA
	VALOR ORIGINAL
 (R$) 
	D/C

	14/03/2013
	1400,39
	D

	08/04/2013
	440,23
	D

	16/04/2013
	68,54
	D

	31/05/2013
	3113,23
	D

	04/06/2013
	6767,82
	D

	04/06/2013
	16,78
	D

	01/07/2013
	3945,74
	D

	02/07/2013
	4217,51
	D

	29/07/2013
	14323,56
	D

	29/07/2013
	23,98
	D

	30/08/2013
	15314,78
	D

	01/10/2013
	3997,61
	D

	02/10/2013
	7665,64
	D

	12/11/2013
	972,6
	D

	06/12/2013
	1488,92
	D

	30/12/2013
	1089,48
	D

	07/02/2014
	2358,07
	D

	28/02/2014
	8646,09
	D

	28/02/2014
	3520,14
	D

	16/04/2014
	8119,75
	D

	12/05/2014
	8030,7
	D

	30/05/2014
	2388,28
	D

	07/07/2014
	284,13
	D

	08/07/2014
	151,47
	D

	d) aplicar ao estabelecimento comercial Drogaria e Perfumaria Ladinho e Filhos Ltda. (CNPJ 14.458.215/0001-65) , e à Sra. Maria Graciola de Melo Batista (CPF XXX.560.396-XX) , individualmente, a multa prevista no art. 57 da Lei 8.443/1992 c/c o art. 267 do Regimento Interno/TCU, com a fixação do prazo de quinze dias, a contar das notificações, para comprovarem, perante o Tribunal (art. 214, inciso III, alínea a, do Regimento Interno/TCU) , o recolhimento das dívidas aos cofres do Tesouro Nacional, atualizadas monetariamente desde a data do acórdão até a dos efetivos recolhimentos, se forem pagas após o vencimento, na forma da legislação em vigor;
	e) autorizar, desde logo, nos termos do art. 28, inciso II, da Lei 8.443/1992, a cobrança judicial das dívidas, caso não atendidas as notificações;
	f) autorizar, desde logo, com fundamento no art. 26, da Lei 8.443/1992 c/c o art. 217, do Regimento Interno/TCU, caso seja do interesse dos responsáveis, o parcelamento das dívidas em até 36 parcelas, incidindo, sobre cada uma, os encargos legais devidos, sem prejuízo de alertá-los de que, caso optem por essa forma de pagamento, a falta de comprovação do recolhimento de qualquer parcela implicará o vencimento antecipado do saldo devedor, nos termos do art. 26, parágrafo único, e 59, da Lei 8.443/1992 c/c o art. 217, § 2º, do Regimento Interno do TCU;
	g) encaminhar cópia da deliberação ao Procurador-Chefe da Procuradoria da República em Minas Gerais, nos termos do § 3º do art. 16 da Lei 8.443/1992 c/c o § 7º do art. 209 do Regimento Interno/TCU, para adoção das medidas cabíveis; e comunicar-lhe que o relatório e o voto que a fundamentarem podem ser acessados por meio do endereço eletrônico www.tcu.gov.br/acordaos e que, caso haja interesse, o Tribunal pode enviar-lhe cópia desses documentos sem qualquer custo."   
3.	O Ministério Público junto ao TCU, representado pelo Procurador Marinus Eduardo De Vries Marsico, manifesta-se de acordo com o encaminhamento oferecido pela SecexTCE (peça 46) . 
	É o Relatório.

não há.

Procurador Marinus Eduardo De Vries Marsico.

TOMADA DE CONTAS ESPECIAL. RECURSOS PÚBLICOS DO FUNDO NACIONAL DE SAÚDE. PROGRAMA FARMÁCIA POPULAR DO BRASIL - AQUI TEM FARMÁCIA POPULAR. IRREGULARIDADES NA EXECUÇÃO DO ALUDIDO PROGRAMA. CITAÇÃO DOS RESPONSÁVEIS. REVELIA. ÔNUS DO GESTOR DE COMPROVAR O CORRETO EMPREGO DA VERBA PÚBLICA. CONTAS IRREGULARES, COM DÉBITO E MULTA. 1. O ônus de comprovar a regular aplicação da integralidade dos recursos públicos compete ao responsável, por meio de documentação consistente, a demonstrar cabalmente os gastos efetuados na execução das ações do programa federal indicado. 2. Julgam-se irregulares as contas do responsável, condenando-o ao pagamento do débito e da multa pertinente, quando não comprovada a regularidade na aplicação dos recursos públicos.

TOMADA DE CONTAS ESPECIAL (TCE)

Secretaria de Controle Externo de Tomada de Contas Especial - SecexTCE.

Trago à apreciação deste Colegiado Tomada de Contas Especial instaurada pelo Fundo Nacional de Saúde - FNS, em razão de irregularidades na gestão de R$ 98.345,44 referentes a recursos do Sistema Único de Saúde - SUS destinados à execução do Programa Farmácia Popular do Brasil - Aqui Tem Farmácia Popular (PFPB) pela Drogaria e Perfumaria Ladinho e Filhos Ltda.
2.	 O concedente originalmente indicou como responsáveis a Drogaria e Perfumaria Ladinho e Filhos Ltda. e seus sócios administradores, a Sra. Maria Graciola de Melo Batista e o Sr. Geraldo Magela Batista.
3.	O Programa Farmácia Popular do Brasil, instituído pela Lei 10.858/2004 e regulamentado pelo Decreto 5.090/2004, visa a cumprir diretriz da Política Nacional de Assistência Farmacêutica, no sentido de dar à população o acesso a medicamentos considerados essenciais.
4.	Inicialmente, o programa funcionava por meio de parceria com governos estaduais, prefeituras e instituições públicas, por intermédio da implantação de unidades próprias para o fornecimento dos remédios, sendo a Fundação Oswaldo Cruz - Fiocruz a responsável por operacionalizá-lo, mediante a execução de ações inerentes a¿ aquisição, estocagem e distribuição dos medicamentos. 
5.	No ano de 2006, o Ministério da Saúde - MS tornou possível a utilização da rede privada do comércio varejista de produtos farmacêuticos para o fornecimento de remédios no âmbito do PFPB, inciativa que foi denominada de "Aqui Tem Farmácia Popular".
6.	Nesse sentido, as farmácias e drogarias (de forma sintética, a diferença entre ambas reside no fato de as farmácias poderem manipular medicamentos, ao passo que as drogarias são estabelecimentos de dispensação de remédios) que aderem ao PFPB fornecem aos cidadãos, de forma gratuita, medicamentos para o tratamento da hipertensão, diabetes e asma. 
7.	Também são disponibilizados à população, com até 90% de desconto, medicamentos para a rinite, dislipidemia, doença de Parkinson, osteoporose, glaucoma, anticoncepcionais e fraldas geriátricas. Para cada venda realizada, o Ministério da Saúde reembolsa o comerciante de acordo com a tabela de referência de preços elaborada e disponibilizada em sítio eletrônico daquele órgão (http://portalms.saude.gov.br/acoes-e-programas/farmacia-popular/legislacao) .
8.	No ano de 2017, foi extinta a rede própria de fornecimento de medicamentos do PFPB, passando a iniciativa "Aqui Tem Farmácia Popular" - unicamente integrada pela rede privada - a ser o canal exclusivo para a obtenção de remédios no âmbito do Programa Farmácia Popular do Brasil.
9.	No tocante ao caso concreto destes autos, com base na fiscalização realizada na Drogaria e Perfumaria Ladinho e Filhos Ltda., o Departamento Nacional do Sistema Único de Saúde - Denasus (constatações 453161, 453162 e 453163 do Relatório de Auditoria nº 17039 do Denasus e seus anexos, acostado à peça 5) apontou irregularidades na execução do Programa Farmácia Popular do Brasil, modalidade Aqui Tem Farmácia Popular, com prejuízo no valor histórico de R$ 98.345,44, no período de março de 2013 a julho de 2014, pela dispensação de medicamentos e/ou correlatos do aludido PFPB sem observar as exigências contidas na legislação, em especial as previstas nos arts. 23 e 40 da Portaria GM/MS 971/2012, assim detalhada:
	a) falta de comprovação de estoque suficiente para as dispensações de medicamentos no âmbito do Programa Farmácia Popular do Brasil, sendo que a drogaria dispensou medicamentos sem a comprovação total das aquisições, por meio de notas fiscais, não disponibilizando os cupons fiscais solicitados;
	b)  registros, no sistema de autorização de venda, de dispensações de medicamentos para CPFs de beneficiários que tinham falecido em data anterior a esses registros.
10.	Na instrução da peça 33, a Secretaria de Controle Externo de Tomada de Contas Especial -SecexTCE concluiu por promover a citação da Drogaria e Perfumaria Ladinho e Filhos Ltda. e de sua sócia administradora, a Sra. Maria Graciola de Melo Batista, não sendo efetuada a citação de outro sócio da aludida drogaria, o Sr. Geraldo Magela Batista, tendo em vista que ele não detinha poderes  de administração na referida sociedade empresária, conforme verificado na base de dados da Receita Federal do Brasil e no Contrato Social (peça 6) .
11.	Encaminhados os ofícios citatórios, os responsáveis deixaram transcorrer in albis o prazo regimental para o recolhimento do débito ou encaminhamento das alegações de defesa, restando caracterizada a revelia prevista no art. 12, § 3º, da Lei 8.443/1992.
12.	 A Secex/TCE considerou que os elementos acostados aos autos são suficientes para configurar as irregularidades atribuídas aos responsáveis e propôs ao Tribunal, com anuência do Ministério Público junto ao TCU, a exclusão do Sr. Geraldo Magela Batista da relação de responsáveis destes autos e a irregularidade das contas da Drogaria e Perfumaria Ladinho e Filhos Ltda., bem assim de sua sócia, Sra. Maria Graciola de Melo Batista, com base no art. 16, inciso III, alíneas b e c, da Lei 8.443/1992, condenando-os, solidariamente, ao pagamento do débito apurado e da multa proporcional ao dano ao erário. 
13.	Importante destacar que a modalidade Aqui Tem Farmácia Popular do PFPB tem natureza convenial, conforme dispõe a Portaria GM/MS 184/2011, e normas que a sucederam, como a Portarias GM/MS 971/2012 e 111/2016 e a Portaria de Consolidação GM/MS 5/2017. 
14.	Acrescente-se que, nos termos do art. 10 da Portaria GM/MS 971/2012, vigente à época dos fatos, podem participar do PFPB Aqui Tem Farmácia Popular as farmácias e drogarias que atenderem aos seguintes critérios e/ou exigências: i) requerimento e termo de adesão assinados pelo representante legal da empresa; ii) ficha cadastral preenchida; iii) inscrição no Cadastro Nacional de Pessoas Jurídicas - CNPJ; iv) registro na junta comercial; v) autorização para funcionamento emitida pela Anvisa - Agência Nacional de Vigilância Sanitária; vi) situação de regularidade com a Previdência Social; vii) farmacêutico responsável técnico com Certificado de Regularidade Técnica válido e emitido pelo Conselho Regional de Farmácia; viii) disponibilidade de equipamento eletrônico habilitado a emitir cupom fiscal e vinculado para o processamento das operações eletrônicas do Programa, assim como de sistema de gerenciamento eletrônico capaz de realizar requisições eletrônicas, por meio de interface web; e ix) pessoal treinado para atuar no PFPB, de acordo com as normas e procedimentos estabelecidos. 
15.	Portanto, ao assinar o termo de adesão, a pessoa jurídica participante do PFPB - Aqui Tem Farmácia Popular assume a responsabilidade de bem executar o programa, podendo os seus sócios ser arrolados também como responsáveis solidários. Eis excerto do Voto condutor do Acórdão 2457/2019-TCU-Primeira Câmara (rel. Min. Vital do Rêgo) sobre a matéria:
"16. Acerca da responsabilização solidária da pessoa jurídica com a pessoa física de seus sócios administradores, esta Corte já se posicionou por conferir o caráter convenial às avenças firmadas com farmácias e drogarias privadas pelo Programa Farmácia Popular do Brasil, o que corrobora o encaminhamento proposto, conforme trecho do voto que integrou o Acórdão 5259/2018-TCU-Primeira Câmara, a seguir transcrito:
'Com relação à matéria de fato, como bem ressaltou o MPTCU, a norma que instituiu o PFPB (art. 2º, inciso II, da Portaria 184/2011, sucedido pelo art. 2º, inciso II, Portaria 111/2016) atribuiu ao programa, expressamente, a natureza de convênio, por meio do qual é outorgada ao particular (farmácia ou drogaria integrante da rede privada) a gestão de recursos públicos.
Assim, ao assumir voluntariamente o múnus público de gestão de recursos do PFPB, o particular se submete à obrigação de prestar contas, conforme disposto no artigo 70, parágrafo único, da Constituição, e à eventual responsabilização em caso de mau uso dos recursos geridos, consoante dispõe o artigo 71, inciso II, da CF/1988'."
16.	Diante de todo esse contexto, para fins de responsabilização quanto ao dano causado ao erário, não há reparos a fazer no procedimento adotado pela unidade técnica. 
17.	No mérito, não há elementos nos autos capazes de afastar as irregularidades constatadas pelo Denasus na fiscalização realizada na Drogaria e Perfumaria Ladinho e Filhos Ltda., relativas a medicamentos dispensados em desacordo com as normas aplicáveis.
18.	A Portaria GM/MS 971/2012, vigente à época dos fatos apurados, assim dispôs sobre o Programa Farmácia Popular do Brasil:
 "Art. 23. Para a comercialização e a dispensação dos medicamentos e/ou correlatos no âmbito do PFPB, as farmácias e drogarias devem obrigatoriamente observar as seguintes condições:
I - apresentação pelo paciente, de documento oficial com foto no qual conste o seu número de CPF, e sua fotografia; e
II - apresentação de prescrição médica, no caso de medicamentos, ou prescrição, laudo ou atestado médico, no caso de correlatos, com as seguintes informações: a) número de inscrição do médico no CRM, assinatura e carimbo médico e endereço do estabelecimento de saúde; b) data da expedição da prescrição médica; e c) nome e endereço residencial do paciente. 
§ 1º As farmácias e drogarias deverão providenciar 2 (duas) cópias legíveis da prescrição, laudo ou atestado médico apresentado pelo paciente no ato da compra, arquivando-as uma em meio físico e outra em meio magnético e/ou arquivo digitalizado no próprio estabelecimento, e mantê-las por 5 (cinco) anos para apresentação sempre que for solicitado. 
§ 2º Caberá às farmácias e drogarias manter por um prazo de 5 (cinco) anos para apresentação, sempre que necessário, as notas fiscais de aquisição dos medicamentos e/ou correlatos do PFPB junto aos fornecedores, com arquivamento de 2 (duas) cópias, uma em meio físico e outra em meio magnético e/ou arquivo digitalizado, no próprio estabelecimento.
§ 3º No caso de não ser possível a guarda das cópias dos documentos de que tratam os §§ 1º e 2º em meio magnético e/ou arquivo digitalizado no próprio estabelecimento, as farmácias e drogarias poderão arquivá-las em meio físico na respectiva empresa que a ela presta serviços contábeis ou em outro estabelecimento de sua preferência."
19.	Mesmo diante das exigências normativas e das irregularidades especificadas pelo Departamento Nacional do Sistema Único de Saúde na fiscalização que fez na entidade farmacêutica, os responsáveis não aproveitaram a fase de alegações de defesa junto ao TCU para apresentar as notas fiscais de aquisição dos medicamentos, de forma a afastar a incompatibilidade entre as aquisições e as dispensações dos medicamentos auditados por aquele Departamento.
20.	Importante ressaltar que permanecem as falhas em documentos (registro de dispensação de medicamentos e/ou correlatos sem respaldo em notas fiscais que possam comprovar a aquisição; falta de apresentação dos cupons vinculados e receitas médicas solicitados; e registros, no sistema de autorização de venda, de dispensações de medicamentos para CPFs de beneficiários que tinham falecido em data anterior a esses registros) . Restando, portanto, injustificadas as irregularidades constatadas pelo Denasus.
21.	O descumprimento de qualquer das regras dispostas na multicitada Portaria GM/MS 971/2012 pelas farmácias e drogarias caracteriza prática de irregularidade no âmbito do PFPB, a teor da disposição de seu art. 40, que relaciona em dezoito incisos, dentre outras, algumas situações irregulares, das quais destaco a seguinte: comercializar e dispensar medicamentos e/ou correlatos fora da estrita observância das regras de execução do aludido programa.  
22.	Nesse contexto e considerando que, na condição de participante do PFPB - Aqui Tem Farmácia Popular Público, o responsável tem o ônus de demonstrar a boa e regular aplicação dos recursos federais recebidos, a teor das disposições dos arts. 70, parágrafo único, da Constituição Federal, 93 do Decreto-lei 200/1967 e 66 do Decreto 93.872/1986, entendo, na linha do parecer da unidade técnica e da manifestação do Ministério Público junto ao TCU, que as contas da Drogaria e Perfumaria Ladinho e Filhos Ltda. e de sua sócia administradora, a Sra. Maria Graciola de Melo Batista, devem ser julgadas irregulares, com base no art. 16, inciso III, alíneas b e c, da Lei 8.443/1992, que melhor se amolda ao presente caso, com consequente condenação, solidariamente,  ao pagamento do débito apurado nestes autos.
23.	Cumpre, ainda, diante da gravidade dos fatos narrados e da reprovabilidade da conduta dos responsáveis, impor-lhes a sanção pecuniária insculpida no art. 57 da Lei 8.443/1992.
24.	Cabe destacar, no que tange à prescrição da pretensão punitiva, que não há óbice ao sancionamento acima mencionado, eis que os fatos ensejadores do dano ocorreram entre os anos de 2013 e 2014 e o despacho ordinatório da citação é datado de 20/4/2020 (peça 35) , estando dentro, portanto, do prazo decenal de que tratou o Acórdão 1441/2016-TCU-Plenário (relator ministro Benjamin Zymler, redator ministro Walton Alencar Rodrigues) .   
25.	Em adição, o Sr. Geraldo Magela Batista deve ser excluído da presente relação processual, pois, embora não tenha sido citado nestes autos, sua responsabilidade fora fixada pela entidade que instaurou esta Tomada de Contas Especial. 
26.	Ademais, nos termos do § 7° do art. 209 do Regimento Interno/TCU, deve ser encaminhada cópia do Acórdão que sobrevier à Procuradoria da República no Estado de Minas Gerais, para a adoção das medidas de sua alçada, bem como ao Fundo Nacional de Saúde, para ciência.  
27.	Por fim, insta asseverar que o encaminhamento que ora proponho está em alinhamento com a jurisprudência deste Tribunal, consoante os seguintes julgados: Acórdãos 4.476/2019, 6.889/2020 e 11.331/2020, ambos da 2ª Câmara (de minha relatoria) , 6.167/2020 (Relator Ministro Aroldo Cedraz) , 5.730/2020 (Relatora Ministra Ana Arraes) , desta 2ª Câmara, e 5.797/2020 (Relator Ministro Benjamin Zymler) e 6.481/2020 (Relator Ministro Vital do Rêgo) , ambos da 1ª Câmara, dentre outros. 
	Ante o exposto, acolho a proposta da SECEX/TCE e do Ministério Público junto ao TCU e voto por que seja adotada a deliberação que ora submeto a este Colegiado.
T.C.U., Sala das Sessões, em 09 de fevereiro de 2021.
MARCOS BEMQUERER COSTA
Relator